臺灣高等法院臺南分院刑事判決　　　　 96年度上訴字第295號
上　訴　人　臺灣臺南地方法院檢察署檢察官
被　　　告　甲○○
選任辯護人　蔡弘琳　律師
　　　　　　蔡進欽　律師
　　　　　　蘇正信　律師
上列上訴人因被告違反貪污治罪條例案件，不服臺灣臺南地方法
院95年度訴字第1638號中華民國96年1月31日第一審判決（聲請
簡易處刑案號：臺灣臺南地方法院檢察署95年度偵字第11565號
），提起上訴，本院判決如下：
    主  文
上訴駁回。
    理  由
一、本件公訴意旨略以：被告甲○○於民國（下同）88年7月至
    89年7月間，擔任臺南縣警察局歸仁分局龍崎分駐所所長，
    係依法令服務於地方自治團體所屬機關而具有法定職務權限
    之公務員，其明知龍崎分駐所內所放置之引擎號碼業已磨損
    、無號牌藍色自用小貨車一輛廠牌為中華，價值約新臺幣（
    下同）3萬元，係前任所長何東隆、巡佐何朱文、警員戴俊
    得及林文河於85年間，因破獲竊盜案所查扣之無主贓車，且
    依公務員服務法第20條規定「公務員職務上所保之文書財物
    ，應盡善良保管之責，不得毀損變換私用或借給他人使用」
    ，竟基於直接圖他人不法利益之犯意，於88年10月間，將職
    務上所保管之上開自用小貨車，無限期借與龍和社區巡守隊
    隊長黃昭祥，供巡守隊巡邏使用，使黃昭祥因而獲得相當於
    車輛價值約3萬元之利益。迨至95年3、4月間，因臺南縣警
    察局督察室介入調查，被告始要求黃昭祥歸還車輛，黃昭祥
    因而將該車駛至龍崎鄉公所清潔隊旁空地停放。嗣經95年7
    月11日傳喚被告到案，始查獲上情。因認被告涉有違反貪污
    治罪條例第6條第1項第4款圖利罪嫌云云。
二、公訴人認被告涉有貪污罪嫌之依據，無非係以被告於警詢及
    偵查中之自白；證人黃昭祥於警詢及偵查中之證述；證人何
    東隆於警詢中之證述；證人戴俊得於警詢中之證述；證人嚴
    文燦於警詢中之證述；證人林明進於警詢中之證述；蒐證照
    片6幀；臺南縣警察局歸仁分局85年2月1日歸警刑字號0152
    號刑案偵查卷1宗為憑。
三、按被告以外之人於審判外之陳述，經當事人於審判程序同意
    作為證據，法院審酌該言詞陳述或書面陳述作成時之情況，
    認為適當者，亦得為證據。當事人、代理人或辯護人於法院
    調查證據時，知有第159條第1項不得為證據之情形，而未於
    言詞辯論終結前聲明異議，視為有前項之同意；刑事訴訟法
    第159條之5定有明文。查證人黃昭祥於警詢及偵查中之證述
    ；證人何東隆於警詢中之證述；證人戴俊得於警詢中之證述
    ；證人嚴文燦於警詢中之證述；證人林明進於警詢中之證述
    ，均為審判外之陳述而屬傳聞證據，暨蒐證照片6幀；臺南
    縣警察局歸仁分局85年2月1日歸警刑字號0152號刑案偵查卷
    1宗等之各項具傳聞性質之證據資料，公訴人、被告於本院
    審判程序中對於前述證人於警詢、偵查中之證述及其他相關
    具傳聞性質之證據資料之證據能力，均表示沒有意見（見本
    院卷第21、22頁），且迄於言詞辯論終結前亦未聲明異議。
    本院審酌上開證人於偵查中均經具結而在檢察官面前陳述及
    各項證據資料作成之情況，核無違法取證或其他瑕疪，且為
    證明本件犯罪事實所必要之重要關係事項，認為以之作為證
    據為適當，上開證人於審判外之陳述及其他相關證據資料，
    自得採為證據，合先敘明。
四、訊據被告固不否認其於上述時間將車輛借予黃昭祥，供龍和
    社區巡守隊巡邏使用，惟堅決否認有何圖利之意圖，辯稱：
    黃昭祥是巡邏隊隊長，將車借交予黃昭祥是供巡邏隊使用，
    並無圖他人不法利益等語。辯護人辯護意旨則以：被告將車
    輛借予社區巡守隊使用，並非借予黃昭祥個人使用，其主觀
    上並無圖利之故意，客觀上亦無圖自己或其他私人不法利益
    ，核與貪污治罪條例第6條第1項第4款之構成要件不符等語
    。
五、按犯罪事實應依證據認定之，無證據不得認定犯罪事實；又
　　不能證明被告犯罪者，應諭知無罪之判決；刑事訴訟法第15
    4條第2項、第301條第1項分別定有明文。又刑事訴訟上證明
    之資料，無論其為直接或間接證據，均須達於通常一般之人
    均不致有所懷疑，而得確信其為真實之程度，始得據為有罪
    之認定，若其關於被告是否犯罪之證明未能達此程度，而有
    合理懷疑之存在，致使無從形成有罪之確信，根據「罪證有
    疑，利於被告」之證據法則，即不得遽為不利被告之認定，
    最高法院76年度臺上字第4986號判例可資參照。
六、次按「行為後法律有變更者，依刑法第二條第一項規定，以
    適用裁判時之法律為原則，但裁判前之法律有利於行為人者
    ，適用最有利於行為人之裁判前之法律（即包括行為時法與
    中間法）。但必其行為同時符合修正後所定之犯罪構成要件
    ，始有刑法第二條第一項但書之適用。上訴人等八十二年一
    月至八十三年三月間止違法核發自耕能力證明書後，貪污治
    罪條例第六條第一項第四款之圖利罪，於八十五年十月二十
    三日、九十年十一月七日歷經兩次修正，其中最後一次修正
    為：對於主管或監督之事務，明知違背法令，直接或間接圖
    自己或其他私人不法利益，因而獲得利益，此即學理上所稱
    之結果犯，其犯罪構成要件已大幅限縮。故公務員雖有圖利
    之犯意與犯行，如其本人或其圖利之對象未因而獲利者，即
    屬不罰。因之公務員直接或間接圖取私人何種不法利益，非
    但為判斷被告之行為是否仍成立犯罪，抑且關係刑法第二條
    第一項之適用，自應具體審認，以彰顯不法利益之具體事實
    。」（最高法院92年度台上字第776號判例參照）。
七、經查：
  (一)前開中華藍色自用小貨車一輛，是臺南縣警察局歸仁分局龍
    崎派出所所長何東隆、巡佐何朱文、警員戴俊得及林文河等
    人於85年1、2月間，在屏東縣查獲馮德正、江安政、范進謀
    等人涉嫌竊盜、贓物及違反麻醉藥品管理條例罪嫌所扣得，
    惟因未能電解出引擎號碼以循線交還被害人，仍屬無主贓車
    ，故自扣得後至88年10月間，均停放於龍崎派出所等情節，
    業據被告自承在卷，核與證人何東隆、戴俊得於調查局證述
    之情節相符（參見95年度他字第3311號卷頁6至10），並有
    臺南縣警察局歸仁分局85年2月1日歸警刑字第01052號刑案
    偵查卷一宗（均為影本）可資佐證。從而，本案未懸掛車牌
    、引擎號碼業已磨損不可辨識之中華藍色自用小貨車一輛確
    係臺南縣警察局歸仁分局所查獲之無主贓車乙節，應可認定
    。
  (二)次查，證人黃昭祥於調查站及檢察官偵查中證稱其在88年間
    向被告甲○○詢問系爭車輛是否可供其巡守隊夜間巡邏使用
    ，經被告甲○○同意後，將車開走供巡守隊夜間巡邏使用等
    語（見95年度他字第3311號卷頁20至22、28至30），核與被
    告於檢察官偵查中及原審審理時自承之情節相符（見95年度
    他字第3311號卷頁30、31，原審卷頁14），亦與本案聲請簡
    易判決處刑書所載之犯罪事實相符。從而，被告於88年10月
    間，將前開系爭無主贓車交予臺南縣龍崎鄉龍和社區守望相
    助巡守隊隊長黃昭祥，以供龍和社區守望相助巡守隊巡邏使
    用之事實，亦可認定。
  (三)惟按社區巡守隊之設立目的係為發揚倫理道德促進敦視睦鄰
    ，增進情誼，培養里民互助互愛精神推行守望相助，達到建
    立安祥和諧的社會。又其守望相助項目為：一、防盜；二、
    防火；三、防暴；四、救助急難；五敬老慈幼。此內政部訂
    頒「守望相助推行要點」之社區巡守隊組織章程載有明文。
    查臺南縣龍崎鄉龍和社區守望相助巡守隊於88年1月23日成
    立，報請臺南縣警察局歸仁分局轉呈臺南縣警察局於88年2
    月19日以南縣警保字第11451號函准予核備等情節，有臺
    南縣警察局歸仁分局龍崎分駐所88年1月25日龍警保字第002
    號呈報單、臺南縣警察局歸仁分局88年2月1日以歸警保字第
    0634號函、臺南縣警察局88年2月19日南縣警保警第11454
    號函各一紙在卷可資佐證（均為影本，見原審95年度簡字第
    2526號卷頁12、16、17）。再者，參酌龍和社區守望相助巡
    守隊之成立宗旨係為發揚倫理道德，促進敦親睦鄰，培養互
    動互愛精神，並協助警方打擊犯罪，維護治安以建立安祥和
    諧之社會，主要任務為：一、實施巡邏勤務，防範宵小侵擾
    。二、聯繫協調社區住戶，促進敦親睦鄰。三、維護社區各
    項公共安全，確保區內治安祥和。四、服務社區居民急難工
    作，落實守望相助典範。五、協助警方處理交通事故緊急救
    難，防火防盜等工作。六、其他各項社區公益活動的推廣及
    協助等工作，此有龍和社區守望相助巡守隊組織章程一份在
    卷可資佐證（見原審95年度簡字第2526號卷頁13），足認臺
    南縣龍崎鄉龍和社區巡守隊性質係屬公益上之非法人團體，
    要可認定。
  (四)按貪污治罪條例第六條第一項第四款之圖利罪，於八十五年
    十月二十三日、九十年十一月七日歷經兩次修正，其中最後
    一次業已限縮於直接或間接圖自己或其他私人不法利益。查
    被告行為後，關於圖利罪之構成要件業已限縮於圖自己或其
    他私人之不法利益，而本件被告對其主管或監督之系爭無主
    贓車即中華藍色自用小貨車交予黃昭祥，用供性質上屬公益
    上之非法人團體即臺南縣龍崎鄉龍和社區守望相助巡守隊巡
    邏使用，並非提供予自己或私人使用，且係供巡邏之公益使
    用，並非不法利益，揆諸前開最高法院判例要旨，被告所為
    ，核與修正後圖利罪之構成要件不符，自尚難以此遽認被告
    即有圖利其他私人之不法利益。
  (五)據上所陳，被告前開所辯非無可採，本件尚乏明確之積極證
    據足證被告有圖利他人不法利益之犯行，公訴人所舉事證，
    尚難說服法院形成被告有罪之心證。揆諸首開說明，自應為
    被告無罪之諭知。
八、原判決以無積極證據足資證明被告犯有違反貪污治罪條例第
    6條第1項第4款圖利罪，而為無罪之諭知。本院經核原判決
    認事用法，並無違誤，公訴人上訴意旨謂龍和社區巡守隊因
    而獲得不法利益云云，為無理由，應駁回其上訴。
據上論結，應依刑事訴訟法第368條，判決如主文。
本案經檢察官劉得鉦到庭執行職務。
中　　華　　民　　國　　96　　年　　4　　月　　24　　日
                  刑事第六庭  審判長法　官  蔡崇義
                                    法　官  董武全
                                    法　官  曾文欣
以上正本證明與原本無異。
檢察官如不服本判決應於收受本判決後十日內向本院提出上訴書
，其未敘述上訴理由者並得於提起上訴後十日內向本院補提理由
書。
　　　　　　　　　　　　　　　　　　書記官  李育儒
中　　華　　民　　國　　96　　年　　4 　　月　　25　　日
